【裁判字號】    98,家聲,113
【裁判日期】    980408
【裁判案由】    變更子女姓氏
【裁判全文】
臺灣臺中地方法院民事裁定             98年度家聲字第113號
聲  請  人  丙○○
相  對  人  丁○○即乙○○
上列當事人間聲請變更子女姓氏事件，本院裁定如下：
    主  文
聲請人丙○○之姓氏准予變更為母姓「○」。
程序費用由相對人負擔。
    理  由
一、按父母離婚，或父母之一方或雙方死亡，或父母之一方或雙
    方生死不明滿3年，或父母之一方曾有或現有未盡扶養義務
    滿2年；且有事實足認子女之姓氏對其有不利之影響時，父
    母之一方或子女得請求法院宣告變更子女之姓氏為父姓或母
    姓，民法第1059條第5項定有明文。次按姓氏屬姓名權而為
    人格權之一部分，具有社會人格之可辨識性，與身分安定及
    交易安全有關外，姓氏尚具有家族制度之表徵，故賦予父母
    選擇權，惟因應情勢變更，倘有事實足認子女之姓氏對其有
    不利之影響時，父母之一方或子女自得請求法院宣告變更子
    女之姓氏為父姓或母姓。復按民法第1059條第5項所規定之
    「有事實足認子女之姓氏對其有不利之影響」，其法條規定
    較為抽象，故實質內容必須透過解釋予以補充，而民法規範
    父母子女間之法律關係，向以追求與維護子女之最佳利益為
    最優先考量，藉以實現憲法保障子女人格權益之價值，此為
    司法院大法官釋字第365號、第587號解釋理由書所闡述，亦
    為近來民法親屬編修法時所遵循，至於如何以子女最佳利益
    為考量，必須綜合家庭狀況、親權行使、子女人格成長等整
    體情狀予以審酌，如認變更姓氏對子女為最有利時，相對而
    言，原姓氏對子女自屬有不利之影響，乃為當然。
二、聲請意旨略以：聲請人為相對人與訴外人甲○○於婚姻關係
    存續期間所生子女，惟其二人於民國78年間離婚後，聲請人
    均由甲○○照顧同住並與其家族往來，而相對人自離婚後即
    行方不明，未盡扶養子女之責，亦未曾關心聞問聲請人。為
    此爰依法請求裁定准許變更聲請人之姓氏為母姓「○」等語
    。
三、本院依相對人戶籍地寄送調查通知書，通知相對人於98年4
    月2日訊問期日到庭，經合法送達，相對人無正當理由未到
    場，致無法得悉其對聲請意旨之意見。
四、本院查：聲請人主張其為相對人與訴外人甲○○所生子女，
    其二人離婚後，聲請人均由甲○○照顧同住並與其家族往來
    ，相對人未盡扶養責任，亦未探視聲請人等事實，除據聲請
    人提出戶籍謄本2件、戶口名簿影本1件為證外，並經關係人
    甲○○於本院98年4月2日訊問時陳述明確，應堪信為真實。
    而聲請人自父母離婚後即未與其生父同住，聲請人均由其生
    母單獨負撫育照顧之責，並與生母及生母家族往來，是以聲
    請人在前述家庭生活環境下成長，生母及母方家族在其自我
    認同（Identification）之發展過程中產生絕大的影響力，
    形成欲符合其認同對象之心理趨向，惟其原有人格權中表徵
    父方家族之父姓，與其人格中實際認同之對象相牴觸，聲請
    人又無從將之切割分離，此種自我認同過程中發生之困惑與
    矛盾，顯不利於身心健全之發展；另我國社會仍相當重視家
    族香火延續的傳統觀念，聲請人為報答母親辛苦養育之恩，
    期待能改從母姓，自社會習俗角度觀察，尚稱合理，若聲請
    人無法如願，在精神上難免有未盡孝道之感慨與遺憾，而形
    成精神上之負擔；又聲請人與生父關係疏離，其父顯有疏於
    保護照顧之情節嚴重，未盡扶養義務多年，有事實足認聲請
    人之姓氏對其成長已有不利之影響。執此，本院認聲請人請
    求變更父姓『○』為母姓『○』，於法尚無不合，應予准許
    ，爰裁定如主文所示。
五、依非訟事件法第21條第2項、民事訴訟法第95條、第78條，
    裁定如主文。
中    華    民    國    98    年    4     月    8     日
                  家事法庭    法  官  劉長宜
上為正本係照原本作成。
如對本裁定抗告須於裁定送達後10日內向本院提出抗告狀。
中    華    民    國    98    年    4     月    8     日
                              書記官  董美惠



司法院資訊處製作；財團法人民間司法改革基金會備份。
